臺灣新北地方法院刑事判決　　　　　　110年度金訴字第237號
公　訴　人　臺灣新北地方檢察署檢察官
被　　　告　林丁豪






上列被告因違反洗錢防制法等案件，經檢察官提起公訴（109年
度偵字第42164號）及移送併辦（110年度偵緝字第1122號、第11
23號、第2295號），嗣被告於本院準備程序中就被訴事實為有罪
之陳述，經本院合議庭裁定由受命法官獨任進行簡式審判程序審
理，本院判決如下：
    主  文
林丁豪犯如附表一「宣告刑」欄所示之罪，各處如附表一「宣告
刑」欄所示之刑。應執行有期徒刑壹年肆月。緩刑參年，並應履
行如附表三「被告應履行之事項」欄位所示之內容。
    事  實
一、林丁豪於民國109年9月16日，加入真實姓名、年籍不詳，綽
    號為「阿狗」之成年男子等人所組成之3人以上以實施詐術
    為手段，具有持續性、牟利性之有結構性詐騙集團犯罪組織
    （下稱本案詐欺集團），並提供其所申設之金融帳戶供詐欺
    集團作為被害人匯入款項之人頭帳戶，且擔任實際提領詐騙
    款項後轉交與其他詐欺集團成員之「車手」，其與本案詐欺
    集團成員，共同意圖為自己不法之所有，基於三人以上共同
    詐欺取財、隱匿詐欺犯罪所得來源、去向、所在之洗錢、參
    與犯罪組織之犯意聯絡，將名下之華南商業銀行帳戶（帳號
    ：000000000000號，下稱華南帳戶）告知詐欺集團成員「阿
    狗」後，由本案詐欺集團之不詳成員以如附表一「遭詐騙之
    經過」欄所示之時間、方式，向如附表一「告訴人/被害人
    」欄所示之人（共3人）以附表一「遭詐騙之經過」欄所示
    之方式施行詐術，致上開3人均陷於錯誤，於如附表一「匯
    款時地」欄所示之時間、方式，各匯款附表一「匯款金額」
    欄所示之詐騙金額至華南帳戶內而個別詐騙既遂後，再由「
    阿狗」指示林丁豪於如附表二「提領時間」欄所示之時間、
    自華南帳戶內提領如附表二「提領金額（新臺幣）」欄所示
    之詐欺款項，並於提領後至新北市樹林區保安街2段與獇寮
    街口之獇寮公園交付與「阿狗」，以此方式掩飾、隱匿詐欺
    犯罪所得之來源、本質及去向，林丁豪並因而獲得免除積欠
    「阿狗」賭債5萬元之利益。
二、案經張津源、Davin Darius Lay（印尼籍，中文名：黃科勇
    ，下稱黃科勇）、吳念祐訴由新北市政府警察局樹林分局報
    請臺灣新北地方檢察署檢察官偵查起訴。
    理  由
一、上開犯罪事實，業據被告林丁豪於偵訊、本院準備程序及審
    理時均坦承不諱（見偵字第42164號卷【下稱偵卷】第83至
    85頁，金訴卷第174頁、第183頁），核與證人即告訴人張津
    源、黃科勇、吳念祐（下合稱告訴人等）於警詢之指訴內容
    大致相符（見偵卷第33至35頁、第41至43頁、第49至53頁）
    ，並有被告於109年9月16日在新北市○○區○○街0段000號
    全家便利超商提領告訴人等遭詐騙款項監視器畫面截圖照片
    共17張、華南帳戶之警示帳戶熱點提領表及109年6月6日至
    同年9月18日交易明細表各1份、告訴人張津源提供其富邦銀
    行網路銀行臺外幣交易明細查詢畫面擷圖2張、告訴人黃科
    勇提供其郵政存簿儲金簿明細表影本1份、告訴人吳念祐提
    供其台新銀行帳戶109年9月10日至同年月17日交易明細表1
    份附卷可參（見偵卷第15至19頁、第21至22頁、第23頁、第
    25至27頁、第38頁、第45頁、第55頁），足認被告之自白與
    事實相符，應堪採信。是本件事證已臻明確，被告犯行洵堪
    認定，應依法論科。
二、論罪科刑：
  ㈠按共同正犯之成立，祇須具有犯意之聯絡，行為之分擔，既
    不問犯罪動機起於何人，亦不必每一階段犯行，均經參與（
    最高法院34年上字第862號判例意旨參照）；又共同正犯之
    意思聯絡，原不以數人間直接發生者為限，即有間接之聯絡
    者，亦包括在內（最高法院77年度台上字第2135號判例意旨
    參照）；且其表示之方法，不以明示通謀為必要，即相互間
    有默示之合致，亦無不可（最高法院73年度台上字第2364號
    判決意旨參照）；再共同實施犯罪行為之人，在合同意思範
    圍以內，各自分擔犯罪行為之一部，相互利用他人之行為，
    以達其犯罪之目的者，即應對全部所發生之結果，共同負責
    （最高法院32年上字第1905號判例意旨參照）。經查，本件
    詐欺犯罪型態，係需由多人縝密分工方能完成之集團性犯罪
    ，除被告以外，另有指揮被告及向被告收取詐欺款項之「阿
    狗」、以電話詐騙告訴人之人等人，其人數應已達3人以上
    。
  ㈡又按洗錢防制法業於105年12月28日修正公布，並於106年6
    月28日生效施行。修正前該法將洗錢行為區分為將自己犯罪
    所得加以漂白之「為自己洗錢」及明知是非法資金，卻仍為
    犯罪行為人漂白黑錢之「為他人洗錢」兩種犯罪態樣，且依
    其不同之犯罪態樣，分別規定不同之法定刑度。惟洗錢犯罪
    本質在於影響合法資本市場並阻撓偵查，不因為自己或為他
    人洗錢而有差異，且洗錢之行為包含處置（即將犯罪所得直
    接予以處理）、多層化（即為使偵查機關難以追查金流狀況
    ，以迂迴層轉、化整為零之多層化包裝方式，掩飾或隱匿特
    定犯罪所得）及整合（即收受、持有或使用他人犯罪所得，
    使該犯罪所得披上合法之外衣，回歸正常金融體系）等各階
    段行為，其模式不祇一端，上開為自己或為他人洗錢之二分
    法，不僅無助於洗錢之追訴，且徒增實務事實認定及論罪科
    刑之困擾。故而為澈底打擊洗錢犯罪，新法乃依照國際防制
    洗錢金融行動工作組織（Financial Action Task Force，
    下稱FATF）40項建議之第3項建議，並參採聯合國禁止非法
    販運麻醉藥品和精神藥物公約及聯合國打擊跨國有組織犯罪
    公約之洗錢行為定義，將洗錢行為之處置、多層化及整合等
    各階段，全部納為洗錢行為，而修正本法第2條規定為：「
    本法所稱洗錢，指下列行為：一、意圖掩飾或隱匿特定犯罪
    所得來源，或使他人逃避刑事追訴，而移轉或變更特定犯罪
    所得。二、掩飾或隱匿特定犯罪所得之本質、來源、去向、
    所在、所有權、處分權或其他權益者。三、收受、持有或使
    用他人之特定犯罪所得。」以求與國際規範接軌。又因舊法
    第3條所規範洗錢犯罪之前置犯罪門檻，除該條所列舉特定
    嚴重危害社會治安及經濟秩序之犯罪暨部分犯罪如刑法業務
    侵占等罪犯罪所得金額須在5百萬元以上者外，限定於法定
    最輕本刑為5年以上有期徒刑以上刑之「重大犯罪」，是洗
    錢行為必須以犯上述之罪所得財物或財產上利益為犯罪客體
    ，始成立洗錢罪，過度限縮洗錢犯罪成立之可能，亦模糊前
    置犯罪僅在對於不法金流進行不法原因之聯結而已，造成洗
    錢犯罪成立門檻過高，洗錢犯罪難以追訴。故修正後之新法
    參考FATF建議，就其中採取門檻是規範者，明定為最輕本刑
    為6個月以上有期徒刑之罪，並將「重大犯罪」之用語，修
    正為「特定犯罪」；另增列未為最輕本刑為6個月以上有期
    徒刑之罪所涵括之違反商標法等罪，且刪除有關犯罪所得金
    額須在5百萬元以上者，始得列入前置犯罪之限制規定，以
    提高洗錢犯罪追訴之可能性。從而新法第14條第1項所規範
    之一般洗錢罪，必須有一般洗錢罪，必須有第3條規定之前
    置特定犯罪作為聯結，始能成立。另過去實務認為，行為人
    對犯特定犯罪所得之財物或利益作直接使用或消費之處分行
    為，或僅將自己犯罪所得財物交予其他共同正犯，祇屬犯罪
    後處分贓物之行為，非本條例所規範之洗錢行為，惟依新法
    規定，倘行為人意圖掩飾或隱匿特定犯罪所得來源，而將特
    定犯罪所得直接消費處分，甚或交予其他共同正犯，而由共
    同正犯以虛假交易外觀掩飾不法金流移動，即難認單純犯罪
    後處分贓物之行為，應仍構成新法第2條第1或2款之洗錢行
    為（臺灣高等法院暨所屬法院108年法律座談會刑事類提案
    第12號研討結果要旨、最高法院108年度台上字第1744號判
    決要旨參照）。經查，被告提領詐欺款項後，將款項交與真
    實姓名、年籍不詳、綽號「阿狗」之人，業經本院認定如前
    ，客觀上被告與其他詐欺集團成員，已透過現金之轉交製造
    多層次之資金斷點，使偵查機關除藉由提款監視器錄影畫面
    鎖定車手、收水外，難以再向上溯源，並使其餘集團共犯得
    以直接消費、處分，以掩飾不法金流移動之虛假交易外觀，
    而達到隱匿該特定犯罪所得之來源、去向、所在之結果，且
    被告主觀上對於其行為將造成掩飾、隱匿該詐欺犯罪所得來
    源、去向、所在之結果應屬知悉，猶仍執意為之，是被告所
    為自構成洗錢防制法第2條第1款、第2款、第14條第1項之洗
    錢罪。
  ㈢又按行為人於參與詐欺集團之犯罪組織後，於參與該犯罪組
    織之繼續中，先後加重詐欺數人財物，應僅就首次犯行論以
    參與犯罪組織罪及加重詐欺罪之想像競合犯，而其後之犯行
    ，乃為其參與組織之繼續行為，無從將一參與犯罪組織行為
    割裂再另論一參與犯罪組織罪（最高法院107年度台上字第1
    066號判決要旨參照）。又行為人若於同案中有數次加重詐
    欺之行為，則該案中關於與參與犯罪組織罪，只要與時間較
    為密切之首次加重詐欺犯行論想像競合犯即可，而其他之加
    重詐欺犯行，祗需單獨論罪科刑，無需再另論以參與犯罪組
    織罪，以避免重複評價（最高法院109年度台上字第3945號
    判決意旨參照），而本院參酌被告之臺灣高等法院被告前案
    紀錄表，被告過往並無詐欺、洗錢、組織犯罪之案件繫屬於
    法院，而附表一編號1部分，為被告加入本案詐欺集團後，
    由其他詐欺集團成員最先為施用詐術之行為，致告訴人吳念
    祐陷於錯誤，是附表一編號1所示即為被告加入本件詐欺集
    團後，最先繫屬於法院案件之首次加重詐欺犯行。是核被告
    所為，就附表一編號1部分，係犯組織犯罪防制條例第3條第
    1項後段之參與犯罪組織罪、刑法第339條之4第1項第2款之
    三人以上共同犯詐欺取財罪及洗錢防制法第2條第1款、第2
    款、第14條第1項之洗錢罪（共1罪）；附表一編號2、3部分
    ，均係犯刑法第339條之4第1項第2款之三人以上共同犯詐欺
    取財罪、洗錢防制法第2條第2款、第14條第1項之洗錢罪（
    共2罪）。被告就上開犯行，與本案詐欺集團成員間，具有
    犯意聯絡及行為分擔，各應論以共同正犯。被告就附表一編
    號1部分，係以一行為同時犯參與犯罪組織罪、三人以上共
    同犯詐欺取財罪及洗錢罪；就附表一編號2、3部分，係以一
    行為同時犯三人以上共同犯詐欺取財罪及洗錢罪，均為想像
    競合犯，應從一重各論以三人以上共同犯詐欺取財罪。被告
    如附表一編號1至3所為之加重詐欺取財犯行（共3位告訴人
    ），犯意各別，被害人不同、行為互異，應予分論併罰。另
    關於移送併辦部分，與已起訴部分之犯罪事實相同，為同一
    案件，自得依法併予審理。
  ㈣另按洗錢防制法第16條第2項規定：「犯前2條之罪，在偵查
    或審判中自白者，減輕其刑。」；又按想像競合犯之處斷刑
    ，本質上係「刑之合併」。其所謂從一重處斷，乃將想像競
    合犯組成之評價上數罪，合併為科刑一罪，其所對應之刑罰
    ，亦合併其評價上數罪之數法定刑，而為一個處斷刑。易言
    之，想像競合犯侵害數法益者皆成立犯罪，論罪時必須輕、
    重罪併舉論述，同時宣告所犯各罪名，包括各罪有無加重、
    減免其刑之情形，亦應說明論列，量刑時併衡酌輕罪部分量
    刑事由，評價始為充足，然後依刑法第55條前段規定「從一
    重處斷」，非謂對於其餘各罪可置而不論。因此，法院決定
    處斷刑時，雖以其中最重罪名之法定刑，做為裁量之準據，
    惟於裁量其輕重時，仍應將輕罪合併評價在內（最高法院10
    8年度台上字第4405、4408號判決意旨）。查被告於偵訊及
    本院審理時自白前揭一般洗錢犯行，依上開規定原應減輕其
    刑，惟被告所犯一般洗錢罪係屬想像競合犯其中之輕罪，被
    告就本案犯行係從一重之三人以上共同犯詐欺取財罪，就被
    告此部分想像競合輕罪得減刑部分，依上開說明，由本院於
    後述依刑法第57條量刑時一併衡酌該部分減輕其刑事由。
  ㈤爰審酌被告正值青年，非無謀生能力，本有可為，不思發揮
    所長，自食其力，竟負責擔任「車手」之工作，而共同參與
    加重詐欺取財之犯行，並製造犯罪金流斷點、掩飾或隱匿特
    定犯罪所得去向，致告訴人等難以追回遭詐欺金額，亦增加
    檢警機關追查詐欺集團其他犯罪成員之困難度，並影響社會
    治安及金融交易秩序，欠缺守法觀念，行為偏差，漠視他人
    財產權益，助長詐欺犯罪風氣，危害社會治安，所為實值非
    難；惟念及被告係所擔任之角色尚非犯罪主導者，但配合詐
    欺集團之指示，共同遂行詐騙他人財物之犯行，亦非可取，
    兼衡其並無前科之素行、自陳高中肄業之智識程度、現從事
    粗工、月薪3萬元、未婚、經濟狀況普通之家庭、生活狀況
    （見金訴卷第184頁），暨犯罪動機、目的、手段、所肇損
    害，並於偵訊及審理時坦承犯行，就其所犯洗錢犯行部分符
    合洗錢防制法第16條第2項減刑要件，與告訴人張津源、黃
    科勇達成調解願分期賠償各2萬2千元、6萬元（見金訴卷第
    201至202頁之本院調解筆錄）、告訴人吳念祐則因無法前來
    調解致無法賠償其損害（見金訴卷第141頁之本院公務電話
    紀錄表）等一切情狀，各量處如附表一「宣告刑」欄所示之
    刑。又被告所犯之3罪，均為三人以上共同詐欺取財罪，犯
    罪之動機及行為態樣亦屬相同，所受責任非難重複之程度較
    高，可予以酌定較低之應執行刑，爰再審酌其於本案一切情
    狀而為整體之非難評價後，定應執行如主文欄所示之刑。
  ㈥按行為人以一行為觸犯組織犯罪防制條例第3條第1項後段之
    參與犯罪組織罪，及刑法第339條之4第1項第2款之加重詐欺
    取財罪，依刑法第55條前段規定從一重之加重詐欺取財罪處
    斷而為科刑時，於有預防矯治其社會危險性之必要，且符合
    比例原則之範圍內，由法院依組織犯罪防制條例第3條第3項
    規定，一併宣告刑前強制工作（最高法院108年度台上大字
    第2306號刑事裁定意旨參照）。本件被告雖參與本案詐欺集
    團，惟審酌其參與期間、分工角色，及於本件前後均無參與
    其他犯罪組織等情形，復參酌卷內並無事證可認其有預防矯
    治社會危險性之必要，爰不予宣告強制工作。
  ㈦末查，被告前未曾受有期徒刑以上刑之宣告一節，有臺灣高
    等法院被告前案紀錄表1份在卷可查，其因一時失慮，致罹
    刑典，惟現已與告訴人張津源、黃科勇達成調解而徵得其等
    之諒解，詳如前述，告訴人吳念祐則表示無庸調解，請法院
    依法處理，若給予緩刑沒有意見（金訴卷第141頁之本院公
    務電話紀錄表），足見被告確已展現悔意並積極彌補過錯之
    態度，信其經此偵審程序及罪刑之宣告，應知所警惕，而無
    再犯之虞，是本院認前開對其宣告之刑，以暫不執行為當，
    爰併予宣告緩刑3年，以啟自新。另為督促被告就告訴人張
    津源、黃科勇部分能確實履行調解筆錄上所載之調解內容，
    兼顧其等之權益，並確保緩刑之宣告能收具體之成效，併依
    同法第74條第2項第3款規定，命被告應依附表三「被告應履
    行之事項」欄位所示之方式給付賠償，以觀後效（如於宣判
    時業已給付者當毋庸重複給付）。另如被告違反上開緩刑所
    定負擔而情節重大時，檢察官得依同法第75條之1第1項第4
    款規定聲請撤銷緩刑宣告。
三、沒收部分：
    另按犯罪所得，屬於犯罪行為人者，沒收之；犯罪所得已實
    際合法發還被害人者，不予宣告沒收或追徵；宣告前二條之
    沒收或追徵，有過苛之虞、欠缺刑法上之重要性、犯罪所得
    價值低微，或為維持受宣告人生活條件之必要者，得不宣告
    或酌減之，刑法第38條之1第1項前段、第5項、第38條之2第
    2項定有明文。又犯罪所得之沒收、追繳或追徵，在剝奪犯
    罪行為人之實際犯罪所得，其重點置於所受利得之剝奪，故
    無利得者自不生剝奪財產權之問題，是二人以上共同犯罪，
    關於犯罪所得之沒收、追徵，應各按其實際利得數額負責，
    並非須負連帶責任（最高法院105年度台上字第1733號判決
    意旨參照）。所謂各人「所分得」，係指各人「對犯罪所得
    有事實上之處分權限」，法院應視具體個案之實際情形而為
    認定：倘若共同正犯各成員內部間，對於不法利得分配明確
    時，固應依各人實際分配所得沒收；然若共同正犯成員對不
    法所得並無處分權限，其他成員亦無事實上之共同處分權限
    者，自不予諭知沒收；至共同正犯各成員對於不法利得享有
    共同處分權限時，則應負共同沒收之責（最高法院104年度
    台上字第3937號判決意旨參照）。經查，被告所領取之詐欺
    款項，已於109年9月16日至獇寮公園交付與「阿狗」，業經
    本院認定如前，卷內復查無證據足認被告就上開詐得財物與
    所屬詐欺集團成員間，有事實上共同處分權限，自無從就此
    部分宣告沒收及追徵其價額。而被告雖表示因此可免除積欠
    「阿狗」之5萬元債務，核屬其因犯罪所獲之財產上利益，
    此部分自屬被告之犯罪所得，原應依刑法第38條之1第1項前
    段規定宣告沒收，惟考量被告事後已與告訴人張津源、黃科
    勇調解成立並願各賠償2萬2千元、6萬元，已達沒收制度欲
    剝奪被告犯罪所得之立法目的，如仍諭知沒收被告上開犯罪
    所得，將使被告承受雙重剝奪財產之不利益，顯有過苛之虞
    ，爰依刑法第38條之2第2項規定，不另宣告沒收。
據上論斷，應依刑事訴訟法第273條之1第1項、第299條第1項前
段，組織犯罪防制條例第3條第1項後段，洗錢防制法第2條第1款
、第2款、第14條第1項，刑法第28條、第339條之4第1項第2款、
第55條、第51條第5款、第74條第1項第1款、第2項第3款，刑法
施行法第1條之1第1項，判決如主文。
本案經檢察官鄭宇偵查後起訴及檢察官廖先志偵查後移送併辦，
由檢察官王家春到庭執行職務。
中    華    民    國   110    年    12    月     2    日
                  刑事第十七庭  法  官  趙悅伶
上列正本證明與原本無異。
如不服本判決，應於判決送達後20日內敘明上訴理由，向本院提
出上訴狀 (應附繕本) ，上訴於臺灣高等法院。其未敘述上訴理
由者，應於上訴期間屆滿後20日內向本院補提理由書「切勿逕送
上級法院」。
                                書記官  許怡芬
中    華    民    國   110    年    12    月    2     日
附錄本案論罪科刑法條全文：
組織犯罪防制條例第3條
發起、主持、操縱或指揮犯罪組織者，處三年以上十年以下有期
徒刑，得併科新臺幣一億元以下罰金；參與者，處六月以上五年
以下有期徒刑，得併科新臺幣一千萬元以下罰金。但參與情節輕
微者，得減輕或免除其刑。
具公務員或經選舉產生之公職人員之身分，犯前項之罪者，加重
其刑至二分之一。
犯第一項之罪者，應於刑之執行前，令入勞動場所，強制工作，
其期間為三年。
前項之強制工作，準用刑法第九十條第二項但書、第三項及第九
十八條第二項、第三項規定。
以言語、舉動、文字或其他方法，明示或暗示其為犯罪組織之成
員，或與犯罪組織或其成員有關聯，而要求他人為下列行為之一
者，處三年以下有期徒刑，得併科新臺幣三百萬元以下罰金：
一、出售財產、商業組織之出資或股份或放棄經營權。
二、配合辦理都市更新重建之處理程序。
三、購買商品或支付勞務報酬。
四、履行債務或接受債務協商之內容。
前項犯罪組織，不以現存者為必要。
以第五項之行為，使人行無義務之事或妨害其行使權利者，亦同
。
第五項、第七項之未遂犯罰之。
　
洗錢防制法第2條
本法所稱洗錢，指下列行為：
一、意圖掩飾或隱匿特定犯罪所得來源，或使他人逃避刑事追訴
    ，而移轉或變更特定犯罪所得。
二、掩飾或隱匿特定犯罪所得之本質、來源、去向、所在、所有
    權、處分權或其他權益者。
三、收受、持有或使用他人之特定犯罪所得。
 
洗錢防制法第14條
有第二條各款所列洗錢行為者，處7年以下有期徒刑，併科新臺
幣5百萬元以下罰金。
前項之未遂犯罰之。
前二項情形，不得科以超過其特定犯罪所定最重本刑之刑。
　
中華民國刑法第339條之4
犯第339條詐欺罪而有下列情形之一者，處1年以上7年以下有期
徒刑，得併科1百萬元以下罰金：
一、冒用政府機關或公務員名義犯之。
二、三人以上共同犯之。
三、以廣播電視、電子通訊、網際網路或其他媒體等傳播工具，
    對公眾散布而犯之。
前項之未遂犯罰之。